ACORDAO-COMPLETO-2552325

ACÓRDÃO 2009/2023 ATA 6/2023 - SEGUNDA CÂMARA

VISTOS, relatados e discutidos esses autos de aposentadoria de Dionizio Ferreira de Jesus, ex-servidor do Ministério da Saúde.
ACORDAM os ministros do Tribunal de Contas da União, reunidos em Sessão da Segunda Câmara, ante as razões expostas pelo Relator, e com fundamento nos artigos 71, inciso III, da Constituição Federal de 1988, 1º, inciso V e 39, inciso II, da Lei 8.443/1992, 1º, inciso VIII, 259, inciso II, e 260, § 1º, do Regimento Interno, e na Súmula TCU 106, em:
9.1. considerar legal o ato de aposentadoria de Dionizio Ferreira de Jesus e autorizar o registro correspondente, não obstante constar em seu ato pagamento irregular de parcela judicial, uma vez que a referida verba já foi excluída dos seus proventos, nos termos do § 4º do art. 260 do Regimento Interno do TCU; e
9.2. dar ciência desta deliberação ao interessado e ao órgão de origem.

Análise de ato de concessão de aposentadoria.

Segunda Câmara

Ministério da Saúde.

3. Interessado: Dionizio Ferreira de Jesus (XXX.775.452-XX).

13.1. Ministros presentes: Vital do Rêgo (Presidente), Augusto Nardes (Relator), Aroldo Cedraz e Antonio Anastasia.

AUGUSTO NARDES

Transcrevo a seguir, como parte integrante deste relatório, instrução (peças 5-6) elaborada no âmbito da então Secretaria de Fiscalização de Integridade de Atos e Pagamentos de Pessoal e de Benefícios Sociais (Sefip) :
	"INTRODUÇÃO
	Trata-se de ato inicial de aposentadoria, submetido, para fins de registro, à apreciação do Tribunal de Contas da União (TCU) , de acordo com o art. 71, inciso III, da Constituição Federal.  O ato foi cadastrado e disponibilizado ao TCU por intermédio do Sistema e-Pessoal, na forma do art. 2º e 4º da Instrução Normativa TCU 78/2018.
	2. O ato desse processo pertence às seguintes unidades:
	2.1. Unidade emissora: MINISTÉRIO DA SAÚDE.
	2.2. Unidade cadastradora:  MINISTÉRIO DA SAÚDE.
	2.3. Subunidade cadastradora: NÚCLEO ESTADUAL DO MINISTÉRIO DA SAÚDE DE RONDONIA/NEMS/RO.
	EXAME TÉCNICO
	Procedimentos aplicados
	3. Os procedimentos para exame, apreciação e registro de atos de pessoal encontram-se estabelecidos na Instrução Normativa TCU 78/2018 e na Resolução TCU 206/2007. Essas normas dispõem que os atos de pessoal disponibilizados por meio do e-Pessoal devem ser submetidos previamente a críticas automatizadas, com base em parâmetros predefinidos.
	4. As críticas das informações cadastradas na etapa de coleta do ato foram elaboradas e validadas levando-se em conta as peculiaridades de cada ato. Os itens verificados nessa etapa são inerentes a dados cadastrais, fundamentos legais, mapa de tempo, ficha financeira, assim como eventuais ocorrências de acumulação. Trata-se de verificações abrangentes, minuciosas e precisas e sem a necessidade de ação humana e, portanto, menos suscetível a falhas. As críticas aplicadas estão discriminadas no sistema, no Menu e-Pessoal, opção 'Crítica', que podem ser acessadas mediante concessão de perfil específico a servidores do TCU responsáveis pela análise.
	5. Além das críticas automatizadas, há verificação humana adicional no caso de haver alertas do sistema ou informações não formatadas, como esclarecimentos do gestor ou do controle interno.  
	6. As críticas também consideram os registros do Sistema Integrado de Administração de Recursos Humanos (Siape) . O Siape disponibiliza informações atualizadas sobre as parcelas que integram os proventos, diferentemente, portanto, do e-Pessoal, que informa as parcelas no momento do registro do ato. 
	7. Essa confrontação com o Siape fornece uma visão atual e verdadeira da situação, o que permite descaracterizar irregularidades e inconsistências que, embora constantes do e-Pessoal, já foram corrigidas.
	8. As verificações detectadas no ato encontram-se discriminadas na aba de pendências do ato no sistema e-Pessoal, bem como no espelho do ato contemplado por esta instrução.
	Exame das Constatações
	9. Ato: 62103/2021 - Inicial - Interessado (a) : DIONIZIO FERREIRA DE JESUS  
	9.1. Parecer do Controle Interno: considerar o ato Legal.
	9.2. Constatação e análise: 
	9.2.1. Houve o registro de pelo menos uma rubrica com 'Denominação para análise pelo TCU = Decisão judicial (10289 - DECISAO JUDICIAL N TRAN JUG AP (Decisão judicial - Outros) - R$ 3.521,48) .
	a. Justificativa do Gestor de Pessoal: Não há. Verificação efetuada no âmbito do TCU.
	b. Análise do Controle Interno:  Não há. Verificação efetuada no âmbito do TCU.
	c. Análise da Equipe Técnica: Ilegal
	Trata-se de recebimento de decisão judicial referente a incorporação de planos econômicos (84,32%) , que já deveria ter sido absorvida de acordo com a jurisprudência desta Corte de Contas (Acórdão 2161/2005-TCU-Plenário, Ministro-Relator Walton Alencar Rodrigues) .
	9.3. O quadro resumo de ocorrências e, quando for o caso, o detalhamento da norma legal e da jurisprudência para a inconsistência acima elencada encontra-se no anexo II dessa instrução. 
	(...) CONCLUSÃO
	10. A abrangência e a profundidade das verificações levadas a efeito fundamentam convicção de que o ato 62103/2021 pode ser apreciado pela ilegalidade, em razão das irregularidades apontadas no item Exame das Constatações desta instrução, que representam afronta à legislação e à jurisprudência de referência
	PROPOSTA DE ENCAMINHAMENTO
	11. Ante o exposto, com fundamento no art. 71, inciso III, da Constituição Federal, no art. 1º, inciso V, e art. 39, incisos I e II, da Lei 8.443/1992, no art. 260 do Regimento Interno do Tribunal de Contas da União, propõe-se: 
	11.1. Considerar ILEGAL e recusar registro do ato inicial de Aposentadoria de DIONIZIO FERREIRA DE JESUS do quadro de pessoal do órgão/entidade MINISTÉRIO DA SAÚDE, com base nos arts. 71, inciso III, da Constituição Federal, 1º, inciso V, e 39, inciso II, da Lei 8.443/1992 e 260, § 1º, do Regimento Interno.
	11.2. Com fulcro no art. 262, caput, do Regimento Interno deste Tribunal, determinar ao órgão/entidade MINISTÉRIO DA SAÚDE que: 
	11.2.1. faça cessar todo e qualquer pagamento relativo ao ato impugnado de DIONIZIO FERREIRA DE JESUS, no prazo máximo de quinze dias, contados da ciência da decisão deste Tribunal, sob pena de ressarcimento das quantias pagas após essa data pelo responsável.
	11.2.2. informe o teor do acórdão que vier a ser prolatado, encaminhando ao TCU, no prazo de trinta dias, comprovante da data de ciência pelo (a) interessado (a) , nos termos do art. 4º, § 3º, da Resolução TCU 170/2004.
	11.2.3. dê ciência, no prazo de quinze dias, contados da notificação, do inteiro teor desta deliberação (a) o interessado (a) , alertando-o (a) de que o efeito suspensivo proveniente da interposição de eventuais recursos junto ao TCU não o (a) exime da devolução dos valores percebidos indevidamente, caso o recurso não seja provido.
	11.2.4. emita novo ato, livre da irregularidade ora apontada, em substituição ao ato de Aposentadoria de DIONIZIO FERREIRA DE JESUS, submetendo-o à nova apreciação por este Tribunal, na forma do artigo 260, caput, também do Regimento.
	11.2.5. dispense a devolução dos valores indevidamente recebidos de boa-fé até a data da ciência do órgão/entidade MINISTÉRIO DA SAÚDE, do acórdão que vier a ser proferido, com base no Enunciado 106 da Súmula da Jurisprudência do TCU."
2.	O representante do Ministério Público junto ao TCU manifestou-se nos autos, nos termos do parecer de peça 7, reproduzido a seguir:
	"Trata-se do ato de aposentadoria em favor de Dionizio Ferreira de Jesus, no cargo de auxiliar de saneamento do quadro de pessoal do Ministério da Saúde, encaminhado a este Tribunal para apreciação, nos termos do inciso III do art. 71 da Constituição Federal de 1988.
	A Secretaria de Fiscalização de Integridade de Atos e Pagamentos de Pessoal e de Benefícios Sociais - Sefip propõe considerar a concessão ilegal, em razão de pagamentos indevidos de parcelas de planos econômicos, cujos valores deveriam ter sido absorvidos pelos reajustes salariais decorrentes da implantação de novos planos de carreira do funcionalismo público federal.
	Assiste razão à Sefip, quanto à ilegalidade da referida rubrica.
	A unidade técnica formulou as seguintes propostas de determinação ao órgão de origem, com relação à parcela considerada ilegal:
11.2.1. faça cessar todo e qualquer pagamento relativo ao ato impugnado de DIONIZIO FERREIRA DE JESUS, no prazo máximo de quinze dias, contados da ciência da decisão deste Tribunal, sob pena de ressarcimento das quantias pagas após essa data pelo responsável.
11.2.4. emita novo ato, livre da irregularidade ora apontada, em substituição ao ato de Aposentadoria de DIONIZIO FERREIRA DE JESUS, submetendo-o à nova apreciação por este Tribunal, na forma do artigo 260, caput, também do Regimento.
	De acordo com as informações prestadas pelo Ministério da Saúde, a rubrica de planos econômicos encontra-se amparada por sentença judicial com trânsito em julgado, consoante se extrai do Quadro 'XII. Anexos' do formulário:
Sentença judicial transitada em julgado em 26/1/2007 - Ação judicial movida por Associação ou sindicato.
	A AGU, por intermédio do Parecer de Força Executória 00001/2017/ESTAG/PURO/ PGU/AGU, esclarece que o Juízo da 3ª Vara do trabalho de Porto Velho/RO formulou a seguinte determinação:
 (...) determinar que as reclamadas calculem o índice de 84,32%, sobre a integralidade da remuneração dos substituídos, bem como, de forma cumulativa aos demais índices inflacionários, no prazo de 60 (sessenta) dias, sob pena de multa diária de R$ 250,00, até o limite de R$ 10.000,00, que passa a fazer parte integrante do acórdão embargado.
	Observa-se que, atualmente, a unidade de origem está impossibilitada de cessar os pagamentos da parcela de plano econômico em favor do interessado, em virtude da referida decisão judicial.
	O ato foi encaminhado pelo controle interno em 2021, de modo que não houve o decurso do prazo de cinco anos previsto pelo Supremo Tribunal Federal, no âmbito do RE 636.553, para a apreciação de atos de natureza complexa, por parte do Tribunal de Contas da União.
	Ante o exposto, o Ministério Público de Contas manifesta-se pela ilegalidade do ato de aposentadoria em favor de Dionizio Ferreira de Jesus, em razão de pagamentos indevidos de parcela referente a planos econômicos, cujos valores já deveriam ter sido absorvidos pelos reajustes salariais decorrentes da implantação de novos planos de carreira que beneficiaram o servidor, sem sugerir, no entanto, a exclusão da citada rubrica, pois encontra-se amparada por sentença judicial."
	
	É o Relatório.

não há.

Procurador Júlio Marcelo de Oliveira.

pessoal. APOSENTADORIA. pagamento, POR DECISÃO judicial, de RUBRICA QUE JÁ DEVERIA TER SIDO ABSORVIDA. irregularidade não mais subsiste, uma vez que a rubrica não consta dos contracheques recentes. legalidade. REGISTRO do ato.

APOSENTADORIA (APOS)

Unidade de Auditoria Especializada em Pessoal (AudPessoal).

Trata-se de ato de aposentadoria de Dionizio Ferreira de Jesus, ex-servidor do Ministério da Saúde.
2.	A então Secretaria de Fiscalização de Integridade de Atos e Pagamentos de Pessoal e de Benefícios Sociais (Sefip) concluiu, com o aval do Ministério Público junto ao TCU (MPTCU) , pela ilegalidade do ato, em razão do pagamento irregular de rubrica, decorrente de decisão judicial, no valor de R$ 3.521,48. O MPTCU deixa, apenas, de sugerir, em discordância incidental com a unidade técnica, a exclusão da citada rubrica, pois estaria amparada por sentença judicial.
3.	Não obstante os pareceres mencionados, conforme consulta efetuada por meu Gabinete ao sistema E-pessoal (peça 8) , o pagamento irregular não foi mais verificado nos contracheques recentes do interessado. 
4.	Sendo assim, aplica-se ao caso presente o § 4º do art. 260 do Regimento Interno do TCU, que autoriza o registro da aposentadoria, desde que ressalvada a irregularidade inicialmente apontada, nos seguintes termos:
"§ 4º Os atos que, a despeito de apresentarem algum tipo de inconsistência em sua versão submetida ao exame do Tribunal, não estiverem dando ensejo, no momento de sua apreciação, a pagamentos irregulares, serão considerados legais, para fins de registro, devendo ser consignada no julgamento a ressalva em relação à falha que deixou de existir."
5.	Portanto, a aposentadoria pode ser julgada legal em face da exclusão da parcela impugnada dos proventos e por não subsistirem outras irregularidades.
	Ante o exposto, VOTO por que o Tribunal adote a minuta de acórdão que submeto à consideração deste Colegiado.
TCU, Sala das Sessões, em 21 de março de 2023.
Ministro JOÃO AUGUSTO RIBEIRO NARDES
Relator